臺灣南投地方法院民事判決
                                    110年度投訴字第1號
原      告  簡洋州  
訴訟代理人  洪嘉蔚律師
複  代理人  黃紫菱  

被      告  簡東海  
訴訟代理人  蘇勝嘉律師
被      告  李丁文  
            林秀琴  
            洪俊麟  
            洪世鑫  
            張松祿  
            張洪令合
            洪政興  
            洪素珍  
            洪素宜  
            洪壽明  
上列當事人間拆除地上物返還土地事件，本院於民國110年8月24
日言詞辯論終結，判決如下：
    主      文
原告之訴及假執行之聲請均駁回。
訴訟費用由原告負擔。
    事實及理由
壹、程序方面：
一、通常訴訟事件誤分為簡易事件者，法院應依下列方式處理：
    三、當事人已為本案之言詞辯論，惟其於為本案之言詞辯論
    前曾抗辯不應適用簡易程序，或一造始終未於言詞辯論期日
    到場者，承辦法官應以裁定改用通常訴訟程序，並將該簡易
    事件報結後改分為通常訴訟事件，由原法官依通常訴訟程序
    繼續審理。同一地方法院適用簡易程序審理事件事務分配辦
    法第2條第3款定有明文。經查，本件訴訟標的價額經核定為
    新臺幣（下同）746,849元，已逾民事訴訟法第427條第1項
    所定數額，且非屬同條第2項各類事件，本應屬通常訴訟事
    件卻誤分為簡易事件，因本件被告林秀琴、洪俊麟、張松祿
    、張洪令和、洪政興、洪素珍、洪素宜、洪壽明始終未於言
    詞辯論期日到場，本院業依上開規定以裁定將本件改用通常
    訴訟程序，以通常訴訟程序續為審理，先予敘明。
二、訴狀送達後，原告不得將原訴變更或追加他訴。但有下列各
    款情形之一者，不在此限：五、該訴訟標的對於數人必須合
    一確定時，追加其原非當事人之人為當事人者。原告於判決
    確定前，得撤回訴之全部或一部。但被告已為本案之言詞辯
    論者，應得其同意。民事訴訟法第255條第1項第5款、第262
    條第1項分別定有明文。本件原告起訴時訴之聲明為：⒈被告
    簡東海應將坐落南投縣○○鎮○○段000地號土地（下稱系爭789
    地號土地）上如附圖即南投縣草屯地政事務所複丈日期民國
    109年9月30日、同年10月26日土地複丈成果圖（下稱附圖）
    所示暫編地號789⑴，面積72.35平方公尺、同段794地號土地
    （下稱系爭794地號土地）上如附圖所示暫編地號794⑴，面
    積5.05平方公尺之一層水泥建物上加蓋鐵皮（下合稱A建物
    ）拆除、清空，並將該部分土地返還與原告及全體共有人；
    ⒉被告林秀琴、洪俊麟、洪世鑫、張松祿（下稱被告林秀琴
    等4人）應將坐落南投縣○○鎮○○段000地號土地（下稱系爭79
    5地號土地）上如附圖所示暫編地號795⑴，面積9.20平方公
    尺、同段796地號土地（下稱系爭796地號土地）上如附圖所
    示暫編地號796⑴，面積18.12平方公尺之二層水泥磚造建物
    （下合稱B建物）拆除、清空，並將該部分土地返還與原告
    及全體共有人；⒊被告李丁文應將坐落南投縣○○鎮○○段000地
    號土地（下稱系爭800地號土地）上如附圖所示暫編地號800
    ⑵，面積3.53平方公尺之洗衣間、暫編地號800⑴，面積3.22
    平方公尺之廁所（下合稱C建物）拆除、清空，並將該部分
    土地返還與原告及全體共有人；⒋訴外人簡明戍應將坐落系
    爭800地號土地上如附圖所示暫編地號800⑶，面積2.38平方
    公尺、同段801地號土地上如附圖所示暫編地號801⑴，面積4
    5.94平方公尺之一層水泥建物（下合稱D建物）拆除、清空
    ，並將該部分土地返還與原告及全體共有人；⒌願供擔保請
    准宣告假執行。嗣於本院109年12月29日言詞辯論期日時撤
    回對簡明戍部分之訴訟（見本院卷一第483頁），而簡明戍
    就該部分亦尚未為本案之言詞辯論，故原告既為撤回簡明戍
    部分之意思表示，該部分訴訟繫屬即為消滅，本院即毋庸就
    該部分予以審理；後於110年5月7日具狀追加C建物之其他所
    有權人即張洪令和、洪政興、洪素珍、洪素宜、洪壽明為被
    告（見本院卷二第43頁至第44頁），而因C建物是否須拆除
    ，對全體繼承人有合一確定之必要，故原告之追加，符合上
    開規定，應予准許。
三、被告林秀琴等4人、被告張洪令和、洪政興、洪素珍、洪素
    宜、洪壽明經合法通知，均未於言詞辯論期日到場，核無民
    事訴訟法第386條所列各款情形，爰依原告聲請，由其一造
    辯論而為判決。
貳、實體方面：
一、原告起訴主張：
（一）原告為系爭789、794、795、796、800地號土地之共有人
      ，被告簡東海為系爭789、794地號土地共有人之一，訴外
      人洪平山（已歿）為系爭795、796地號土地共有人之一，
      被告李丁文、洪政興、洪壽明為系爭800地號土地共有人
      之一，詎被告簡東海、洪平山、李丁文、張洪令和、洪政
      興、洪素珍、洪素宜、洪壽明（下稱被告李丁文等6人）
      未得他共有人同意，亦未得主管機管核准，被告簡東海即
      於系爭789、794地號土地興建A建物使用；洪平山即於系
      爭795、796地號土地興建B建物使用；被告李丁文等6人則
      以C建物占用系爭800地號土地，且造成其他共有人無法使
      用狀態；而洪平山已過世，其繼承人為被告林秀琴等4人
      ；C建物因被告李丁文之父祖輩過世，故C建物目前係被告
      李丁文等6人共有。
（二）又細究被告簡東海提出之南投縣政府稅務局109年8月12日
      投稅房字第1090012492號函，可知A建物為新建房屋，且
      自109年5月開始核課，並由原告所提之照片及本院履勘照
      片，可知A建物就地基、樓層、建材顯然較四周矮平房新
      穎，亦可證明A建物為新建，倘A建物已存在逾40年，被告
      簡東海於109年始盡國民義務，甚難不認被告簡東海有逃
      避納稅義務逾40年之事實存在；被告簡東海提出之南投○○
      ○○○○○○○門牌證明書為67年戶政單位為戶政管理而編列門
      牌所用，惟A建物為新建房屋，並非於67年就存在，是被
      告簡東海試圖以上開函文及門牌證明書混淆A建物存在已
      逾40年，況被告簡東海亦未舉證說明原告明知有分管契約
      存在之事實；被告簡東海於106年2月2日、同年7月8日、
      同年11月26日、同年12月30日舉行之「大堀洪姓祖產分割
      重劃協調會」有提出分割方案，並就分割案之房屋拆遷補
      償進行提案，且同意就大堀段20筆土地進行分割，惟被告
      簡東海卻於後擅自興建A建物，顯違背共有人間之約定，
      有企圖佔地為王、獲取拆遷補償之嫌，顯無誠信可言，並
      無值得保護之必要。
（三）系爭789、794地號土地長年來由數共有人維持共有關係，
      惟各共有人間從未就共有土地劃定使用範圍，各共有人根
      本不明他人之占有情形，或縱然知悉，但僅單純沉默者，
      實難謂共有人間已成立默示分管協議，亦不足據以認定被
      告簡東海占用系爭789、794地號土地業經共有人同意之事
      實，且系爭789、794地號土地長年來因停車位占用問題而
      有糾紛，各共有人間遲未就系爭789、794地號土地劃定使
      用範圍，亦未曾就使用範圍達成共識；倘被告簡東海抗辯
      系爭789、794地號土地存有默示分管協議，惟被告簡東海
      於106年間積極參與共有物分割協調會，並支持共有土地
      分割一事，前者乃以共有關係繼續存在為前提，後者以消
      滅共有關係為目的，被告簡東海前後所為恐有矛盾之處，
      是被告簡東海早已有欲消滅共有關係之舉，且系爭789、7
      94地號土地已於109年7月15日由共有人提起分割共有物之
      訴，由本院以109年度訴字第458號繫屬中，是倘系爭789
      、794地號土地之各共有人間受默示分管協議所拘束，亦
      已因共有人提起分割共有物之訴而當然停止；又原告向訴
      外人吳秀枝購買系爭789、794地號土地之應有部分，僅為
      單純買賣，原告撤回對簡明戍之訴訟，與吳秀枝無關；復
      系爭789地號土地全體共有人已收受南投縣政府110年2月2
      6日府建使字第1100040826號函、違章建築補照通知單，
      依上開函文所示，A建物係屬新建之違章建築，現由南投
      縣草屯鎮公所列管，爰依民法第821條、第767條第1項之
      規定提起本件訴訟等語。
（四）並聲明：⒈被告簡東海應將坐落系爭789地號土地上如附圖
      所示暫編地號789⑴，面積72.35平方公尺、系爭794地號土
      地上如附圖所示暫編地號794⑴，面積5.05平方公尺之一層
      水泥建物上加蓋鐵皮拆除、清空，並將該部分土地返還與
      原告及全體共有人；⒉被告林秀琴等4人應將坐落系爭795
      地號土地上如附圖所示暫編地號795⑴，面積9.20平方公尺
      、系爭796地號土地上如附圖所示暫編地號796⑴，面積18.
      12平方公尺之二層水泥磚造建物拆除、清空，並將該部分
      土地返還與原告及全體共有人；⒊被告李丁文等6人應將坐
      落系爭800地號土地上如附圖所示暫編地號800⑵，面積3.5
      3平方公尺之洗衣間、暫編地號800⑴，面積3.22平方公尺
      之廁所拆除、清空，並將該部分土地返還與原告及全體共
      有人；⒋願供擔保請准宣告假執行。
二、被告部分：
（一）被告簡東海抗辯略以：
    ⒈其出生於00年00月0 日，出生即居住於A 建物，地址為南
      投縣○○鎮○○路00號，依戶籍登記簿，早於35年10月1日前
      即設有門牌，嗣於42年10月1 日門牌整編為南投縣○○鎮○○
      路00號，其與家人居住於A 建物遠逾40年，A 建物所有權
      為其所有，且A 建物建築迄今已逾40年餘，可知系爭789 
      、794 地號土地及其附近共有土地之全體共有人彼此間，
      按其房系先祖管領範圍占有土地之特定範圍，各自占有、
      使用及收益，於原告提起本件訴訟前，各共有人間從未有
      就共有土地管領範圍有彼此干涉或爭議糾紛之情事，衡諸
      經驗法則及一般社會通念，堪認系爭789 、794地號土地
      及其附近共有土地之全體共有人間有默示分管協議，此亦
      由證人李錦祺之證述可知，證人李錦祺之父輩有約定默示
      分管契約，且按照約定歷代傳承下來。
    ⒉鑒於憲法第19條規定人民有依法律納稅之義務，故其於109
      年主動向國家申報房屋稅之適用稅率；又吳秀枝於96年間
      經買賣取得系爭789、794地號土地應有部分，原告係於10
      5年7月20日自吳秀枝處經買賣受讓並登記為系爭789、794
      地號土地共有人，而通常交易買賣土地所涉金額甚鉅，定
      會現場勘查共有土地使用現況，方符合土地交易常態，原
      告於買賣之前應有事先勘查地形，對於各共有人長久以來
      ，於其分管之範圍內，占有土地之特定範圍使用收益，各
      共有人有默示分管契約存在，知之甚詳，原告應受分管契
      約拘束，吳秀枝亦基於各共有人間默示分管契約存在，而
      為D建物之所有人，占有使用收益此特定範圍之土地，原
      告撤回對簡明戍之訴，正因吳秀枝亦為D建物之所有權人
      ，顯然原告自知有默示分管協議存在，原告顯係權利濫用
      。
    ⒊又原告提出之大堀洪姓祖產分割重劃協調會會議記錄、同
      意書至多僅為提案或是意向書，並未經全體共有人同意，
      不生法律上任何效力；而依台灣自來水股份有限公司第四
      區管理處草屯營運所110 年1 月27日台水四草室字第1104
      500341號函、台灣電力股份有限公司南投區營運所110 年
      1 月29日南投字第1101591299號函，自自來水及用電相關
      申請時間可知，A 建物已逾40年係由其及其家人使用，且
      A 建物未移動位置，亦非新建房屋，此有其家人照片可證
      ，爾後因屋頂漏水而修復屋頂後，就A 建物表層部分有重
      新油漆，而其單純為盡國民義務主動申報房屋稅籍，方便
      釐清權利義務之歸屬，至於相關主管機關為何認定A 建物
      為新建房屋或為何過去未曾依職權核發房屋稅繳款書，此
      涉及相關法令，非其得以決定。
    ⒋復原告所引用之實務見解，與本件事實不同，況其亦可能
      於上開分割共有物訴訟取得A建物坐落土地之全部所有權
      ，裁判分割之結果未必與分管狀態不符，自不宜認分管協
      議已因部分共有人起訴請求分割即為解消，以免害及現使
      用狀態之合法及合理性，故在上開分割共有物事件判決確
      定前，不生默示分管契約終止之效力，應待判決確定，即
      可依判決結果，各所有權人本於權限，處理土地上之建物
      ，始符合訴訟經濟；再原告僅針對其等部分共有人提起拆
      屋還地之訴，而非全體共有人，顯試圖害及特定人即其基
      於默示分管契約，對於A建物使用收益之權利，是原告若
      有心捍衛自身權益，應先拆除D建物，或主張系爭789、79
      4地號土地及其附近共有土地上建物全數拆除，貫徹原告
      默示分管契約不存在之主張，且原告濫行起訴將引發未來
      上開共有土地之任一土地共有人於分割共有物判決確定前
      ，均得主張共有土地上全部或特定範圍建物之拆屋還地，
      勢必因此而繼續興訟及纏訟，不但耗費司法資源，更無從
      解決共有土地上之爭議及紛爭，益徵原告提起本件訴訟，
      確實係以損害其為目的之權利行使，為權利濫用等語資為
      抗辯。並聲明：如主文第1項所示。
（二）被告李丁文抗辯略以：C建物是其與兄弟共有，是其祖父
      所建等語資為抗辯。並聲明：如主文第1項所示。
（三）被告洪世鑫抗辯略以：B 建物其已經住了三代，也是原地
      重建，B 建物亦有課稅，而B 建物是其父親洪平山蓋的，
      目前是全部繼承人共有，還未辦理繼承等語資為抗辯。並
      聲明：如主文第1項所示。
（四）被告林秀琴、洪俊麟、張松祿、張洪令和、洪政興、洪素
      珍、洪素宜、洪壽明則經合法通知均未於言詞辯論期日到
      場，亦未提出書狀為何聲明或陳述。
三、法院之判斷：
（一）原告、被告簡東海均為系爭789、794地號土地之共有人、
      原告、洪平山均為系爭795、796地號土地之共有人、原告
      、被告李丁文、洪政興、洪壽明均為系爭800地號土地之
      共有人；被告簡東海為A建物之所有權人，A建物坐落於系
      爭789、794地號土地上、B建物為洪平山所建，洪平山業
      已死亡，被告林秀琴等4人未拋棄繼承而為其繼承人，B建
      物坐落於系爭795、796地號土地上、C建物為被告李丁文
      祖父所建，坐落於系爭800地號土地上等情，有系爭789、
      794、795、796、800地號土地登記第三類謄本、洪平山之
      除戶謄本、前開土地登記第一類謄本、本院南投簡易庭紀
      錄科查詢表及索引卡查詢證明等在卷可參（見本院卷一第
      27頁至第79頁、第145頁、第151頁至第203頁、第253頁至
      第255頁），且經本院會同當事人至現場履勘並囑託南投
      縣草屯地政事務所測量屬實，亦有本院勘驗筆錄、現場相
      片及南投縣草屯地政事務所109年11月2日草地二字第1090
      004481號函及所附土地複丈成果圖等附卷可憑（見本院卷
      一第261頁至第275頁、第419頁至第421頁），且為兩造所
      不爭執，堪認此部分之事實為真。
（二）共有物之管理得以契約約定之，民法第820條第1項前段定
      有明文。又共有物分管之約定，不以訂立書面為要件，倘
      共有人間實際上劃定使用範圍，對各自占有管領之部分，
      互相容忍，對於他共有人使用、收益，各自占有之土地，
      未予干涉，已歷有年所，即非不得認有默示分管契約之存
      在（最高法院83年度台上字第1377號判決意旨參照）。再
      默示之意思表示，係指依表意人之舉動或其他情事，足以
      間接推知其效果意思者而言，倘單純之沉默，依交易上之
      慣例或特定人間之特別情事，在一般社會之通念，可認為
      該沉默有一定之意思表示者，亦非不得謂為默示之意思表
      示（最高法院29年渝上字第762號判例、99年度台上字第7
      90號判決意旨參照）。另當事人主張有利於己之事實者，
      就其事實有舉證之責任。民事訴訟法第277條本文亦定有
      明文。
（三）本件原告主張其為系爭789、794、795、796、800地號土
      地之共有人，而A、B、C建物無權占用上開土地，然為被
      告所否認，並抗辯上開土地有默示分管契約存在，依上開
      說明，自應由被告舉證默示分管契約存在之事實，經查，
      系爭789、794、795、796、800地號土地均為洪姓祖產，
      前經共有人主張分割而召集數次協調會，除前開土地外，
      附近之787、788、791、792、793、797、798、799、801
      、802、803、804、806、881、886地號土地亦同為協調會
      之討論標的等情，有大堀洪姓祖產分割重劃第一、二、三
      、四次協調會、簽到簿、簽名單、同意書及南投縣○○鎮○○
      段000地號等土地擬合併分割圖等附卷可參（見本院卷一
      第503頁至第529頁、卷二第37頁），足見系爭789、794、
      795、796、800地號土地早期即為特定姓氏之家族於此利
      用、使用，參以證人李錦祺於本院時證稱：A建物2、3年
      前所建，約109年，是壞掉因為會漏水，所以加蓋，其是
      那邊的鄰長，本來是一層，屋頂是後來加蓋，一層的房屋
      是其出生就在那邊；在被告簡東海房屋附近本來有土地，
      不知道地號，後來土地贈與其子李壽南，其土地是其父親
      所贈與，其住在那裡到現在都沒有談過土地如何使用、收
      益這些事情，其目前住在30號房屋，是其所建，坐落哪筆
      地號土地不清楚，土地權狀是其所有，是共有，沒有分割
      ，其沒有處理過居民土地使用、管理的糾紛，各住各的地
      方，其住在那邊七十幾年了，都沒有什麼變化，都是祖先
      一代代傳下來的；之前其有聽父母親說，他們那一輩的人
      有大約分割，分每個人居住的地方，沒有交換登記，現在
      每個人居住的地方，那時候已經有講好了，有固定使用範
      圍，沒有變更過；C建物是被告李丁文爺爺所建，廁所蓋
      的時候，被告李丁文爺爺想要自己用，蓋好後，附近鄰居
      的人都會使用等語（見本院卷一第597頁至第603頁）；證
      人陳清順證稱：其目前居住○○○路00號，7歲就住在那裡，
      是其所建，之前有地震倒掉，在之前是其養母的父親所建
      ，27號房屋坐落802地號土地，附近其有18張所有權人的
      權狀，其印象只有802地號土地；周圍土地沒有什麼大糾
      紛，但其還有別的土地，在邵東元30號房屋前面是三和院
      正身前的空地，是停車糾紛，不是因為建物的糾紛，邵東
      元父親才是土地共有人；其在該處有兩間老厝，應該是30
      號房屋，正身、護龍都有約定使用範圍，地號其忘記了，
      其不清楚被告簡東海的房屋是否在正身、護龍範圍內，因
      為地號很多，其不知道是何人間的約定，但是自古正身、
      護龍就有使用範圍的約定，是其母親洪選向其說是以前沿
      下來的，其不知道正身、護龍三合院有多大；系爭789、8
      00地號土地沒有說一定是何人使用，但是有一種不成文的
      規定，以前護龍的權利範圍就是到那排護龍的滴水線，每
      間護龍都是如此等語（見本院卷一第642頁至第646頁），
      互核上開證人之證述，均證稱該附近土地早前經長輩、父
      祖輩實際上劃定使用之範圍，且時隔數十年，就建物坐落
      之土地部分，各自占有管領，互相容忍，並未發生糾紛，
      應足認系爭789、794、795、796、800地號土地有默示分
      管契約之存在，與客觀證據較為相符。
（四）至證人陳清順另證稱在邵東元30號房屋前面是三合院正身
      前的空地，是停車糾紛，邵東元父親才是土地共有人；護
      龍之間巷子通道曾產生糾紛，巷子是土路，因有人種植煙
      草，要求將護龍的巷子土路鋪柏油，通行二輪車等語，然
      邵東元既尚非土地共有人，則其與其他共有人間所發生之
      糾紛，應難逕推認系爭789、794、795、796、800地號土
      地共有人間曾因使用範圍而發生爭執，而巷子通道部分，
      證人陳清順並未明確陳述該發生鋪路糾紛者是何人，且通
      道本作為道路供所有共有人使用，與分管契約是約定共有
      人得占有管領特定部分有別，自不得因巷子通道有鋪路之
      爭執，而認不合於默示分管契約之要件；再系爭789、794
      、795、796、800地號土地固經共有人提起分割共有物之
      訴訟，並繫屬於本院審理中，但於分割共有物事件判決確
      定前，分管協議亦不因此解消，故原告此部分主張，實屬
      無據。
四、綜上所述，被告既係本於該分管協議使用分管部分之土地，
    自有正當權源，從而，原告依民法第821條、第767條第1項
    規定，請求被告簡東海拆除A建物、被告林秀琴等4人拆除B
    建物、被告李丁文等6人拆除C建物，並返還占用土地予原告
    及全體共有人，均為無理由，應予駁回。又原告之訴既經駁
    回，其假執行之聲請即失所依據，應併予駁回之。 
五、本件事證已臻明確，兩造其餘攻擊防禦方法及所舉證據，與
    本件判決結論均無影響，爰不一一論述。
六、訴訟費用負擔之依據：民事訴訟法第78條。 　　　
中　　華　　民　　國　　110 　年　　9 　　月　　14　　日
                        臺灣南投地方法院南投簡易庭
                              法  官  丁婉容
以上為正本係照原本作成。
如不服本判決，應於送達後20日內，向本院提出上訴狀並表明上
訴理由，如於本判決宣示後送達前提起上訴者，應於判決送達後
20日內補提上訴理由書（須附繕本）；並向本院繳足上訴裁判費
。
中　　華　　民　　國　　110 　年　　9 　　月　　14　　日
                              書記官  詹書瑋